【裁判字號】    98,訴,120
【裁判日期】    981229
【裁判案由】    所有權移轉登記
【裁判全文】
臺灣士林地方法院民事判決               98年度訴字第120號
參加  原告  乙○○
訴訟代理人  丁○○
參加  被告  甲○○
即原    告
訴訟代理人  王棟樑律師
複  代理人  羅正展律師
參加  被告  戊○○
即被    告
訴訟代理人  林玟岑律師
上列當事人間所有權移轉登記事件，本院於民國98年12月15日言
詞辯論終結，判決如下：
    主  文
參加原告之訴駁回。
被告戊○○應將坐落臺北市○○區○○段一小段七九四地號土地
所有權權利範圍八分之一及其上臺北市○○區○○段一小段一０
二五二建號即門牌號碼臺北市○○街○段二十二巷二弄八號房屋
所有權權利範圍八分之一辦理移轉登記予原告甲○○。
參加訴訟費用新臺幣捌仟柒佰元由參加原告負擔。
本訴訴訟費用新臺幣捌仟柒佰元由被告戊○○負擔。
    事  實  及  理  由
壹、程序部分：
一、按就他人間之訴訟標的全部或一部，為自己有所請求，或主
    張因訴訟之結果，自己之權利將被侵害者，得於本訴訟繫屬
    中以其當事人兩造為共同被告，向該第一審法院起訴，民事
    訴訟法第54條定有明文。經查，參加原告乙○○（下稱為乙○○）主張：參加被告即本訴原告甲○○（下稱為甲○○）
    依買賣之法律關係，請求參加被告即本訴被告戊○○（下稱
    為戊○○）履行不動產所有權移轉登記，因伊依土地法第34
    條之1 第4 項之規定，對該不動產享有共有人之優先承購權
    ，是以對甲○○與戊○○間之訴訟標的全部均有所請求，乃
    以渠二人為共同被告提起主參加之訴等語，核與主參加之訴
    之要件相符，應予准許，合先敘明。
二、次按，訴狀送達後，原告不得將原訴變更或追加他訴；但請
    求之基礎事實同一、或不甚礙被告之防禦及訴訟之終結者，
    不在此限，民事訴訟法第255 條第1 項第2 款、第7 款定有
    明文。經查，本訴原告甲○○起訴時，其訴之聲明為：(一)戊○○應將坐落臺北市○○區○○段一小段794 地號土地所有
    權權利範圍1/8 及其上臺北市○○區○○段一小段10252 建
    號即門牌號碼臺北市○○街○段22巷2 弄8 號房屋所有權權
    利範圍1/8 （下稱為系爭不動產應有部分1/8 ）辦理移轉登
    記予甲○○。嗣於訴訟進行中將聲明變更為：(一)先位聲明：
    戊○○應將系爭不動產應有部分1/8 辦理移轉登記予甲○○
    。(二)備位聲明：戊○○應給付甲○○新臺幣（下同）40萬元
    ，及自民國91年11月21日起至清償日止，按週年利率5 ％計
    算之利息。另參加原告乙○○於提起主參加訴訟之初，其訴
    之聲明為：戊○○應將系爭不動產應有部分1/8 移轉登記為
    乙○○所有。嗣於訴訟進行中，則變更為：(一)戊○○應就系
    爭不動產應有部分1/8 與乙○○訂定條件與甲○○、戊○○
    於89年11月21日所簽訂系爭不動產買賣契約相同之書面契約
    。(二)戊○○應將系爭不動產應有部分1/8 移轉登記為乙○○
    所有。核渠等變更前後均以系爭不動產買賣契約及優先承購
    權之主張為其基礎事實；復不甚礙於本訴被告及參加被告之
    防禦及訴訟之終結，依前揭規定，自應予准許。
貳、實體部分：
一、甲○○起訴主張：伊前於89年11月21日與戊○○就系爭不動
    產應有部分1/8 簽訂不動產買賣契約書（下稱為系爭不動產
    買賣契約），約定買賣價金80萬元，並於訂約同時交付面額
    20萬元之支票2 紙（下稱為系爭支票）予戊○○，並經提示
    兌付。惟戊○○迄未將系爭不動產應有部分1/8 移轉登記予
    伊。爰依民法第348 條之規定，請求戊○○移轉系爭不動產
    應有部分1/8 予伊。又系爭不動產之共有人乙○○雖為優先
    承買之表示，然依土地法第34條之1 第4 項準用土地法第10
    4 條之規定，應於10日內為是否優先承買之表示。然乙○○
    係於95年11月23日始為優先承買之表示，已逾期而不生效力
    。況乙○○所為優先承買之表示，乃附有戊○○應將系爭不
    動產應有部分1/8 所設定抵押權塗銷、及以其債權抵銷買賣
    價金之條件，即非確定之意思表示，復非以同一條件主張優
    先承購，亦不生優先承買之效力。惟退步言之，如鈞院認系
    爭不動產共有人乙○○就系爭不動產1/8 仍得優先承買，則
    戊○○亦應將已收取之買賣價金40萬元及自其與丁○○間爭
    訟確定後5 日之翌日起算之利息返還之。爰就本訴部分為：
    (一)先位聲明：戊○○應將系爭不動產應有部分1/8 辦理移轉
    登記予伊。(二)備位聲明；戊○○應給付伊40萬元，及自91年
    11月21日起至清償日止，按週年利率5 ％計算之利息。另就
    參加訴訟部分，則聲明：參加原告之訴駁回。
二、戊○○係以：伊對系爭不動產僅有1/8 之持分，共有人乙○○依土地法第34條之1 第4 項之規定有優先承買權，伊如與
    他人簽訂買賣契約，必有優先承買權之爭執，且訴外人丁○○依買賣及繼承之法律關係訴請伊移轉系爭不動產所有權登
    記訴訟尚未終結，買賣雙方乃於系爭不動產買賣契約第11條
    約定：「乙方（即戊○○）與共有人乙○○及債權人丁○○
    間，對本約標的尚有爭訟，若因爭訟造成甲方（即甲○○）
    無法取得本約標的所有權時，乙方願於伍日內無條件無息歸
    還甲方已付價款，並負擔本約移轉所產生之費用」。嗣伊與
    債權人丁○○間移轉所有權登記訴訟雖獲勝訴確定，惟共有
    人乙○○則一再主張其優先承購權，依土地法第34條之1第4
    項之規定，伊即應以同一價格出售之，而無法移轉所有權予
    甲○○。是以，甲○○以先位聲明訴請伊應將系爭不動產應
    有部分1/8 辦理移轉登記予甲○○，顯無理由。次查，系爭
    不動產應有部分1/8 之買賣係由訴外人周富良代表甲○○與
    伊洽商相關事宜，於89年11月21日簽系爭不動產買賣契約書
    時，伊亦將一切移轉證件及已用印之移轉登記書表交付與甲○○代表人周富良同行之代書丙○○。當時周富良雖曾交付
    伊面額各為20萬元之系爭支票2 紙為買賣之備件款，然因尚
    有上開特約條款之條件尚未成就，無法辦理過戶，伊乃同意
    退回其中1 紙支票。嗣伊惟恐甲○○持已交付之移轉登記文
    件逕行辦理過戶，乃要求返還相關文件，原告之代表人周富
    良則要求取回其餘備件款，伊因而簽發面額20萬元之支票交
    付周富良以返還之。則甲○○以備位聲明請求伊應返還已付
    款項40萬元，並請求應自伊與訴外人丁○○移轉所有權登記
    訴訟確定後5 日之翌日起計付利息，亦乏所據。至於乙○○
    優先承買權之行使，伊固無意見，然其尚有給付80萬元買賣
    價款之義務，爰依法為同時履行抗辯等語，資為抗辯；並就
    本訴部分聲明：駁回甲○○之訴；另聲明駁回參加訴訟。
三、乙○○則以：伊為系爭不動產之共有人，因戊○○將系爭不
    動產應有部分1/8 出售予甲○○，伊已依土地法第34條之1
    之規定表示優先承買，且系爭不動產應有部分1/8 已為伊之
    配偶丁○○設定178 萬0664元之抵押權，應優先受償，伊自
    得代戊○○清償丁○○80萬元，而視為買賣價款已給付完畢
    。又戊○○將系爭不動產應有部分1/8 出售予甲○○，伊並
    未接獲出賣之通知，嗣伊輾轉得知渠等買賣糾紛，即於知悉
    當日即95年11月23日以存證信函向戊○○為優先承買之表示
    ，且未附有任何條件，自無拋棄優先承購權或意思表示無效
    之情事等語；並聲明：(一)戊○○應就系爭不動產應有部分1/
    8 與伊訂定條件與系爭不動產買賣契約相同之書面契約。(二)
    戊○○應將系爭不動產應有部分1/8移轉登記為伊所有。
四、經查，下列事項為當事人所不爭執（見本院98年7 月7 日言
    詞辯論筆錄），且有系爭不動產買賣契約、系爭不動產登記
    謄本、系爭支票正、反面等件（均影本）附卷為證，應與事
    實相符：
    1.甲○○與戊○○於89年11月21日簽訂系爭不動產買賣契約
      書，約定由甲○○向戊○○購買系爭不動產應有部分1/8
      ，買賣價金為80萬元，甲○○並已於訂約時交付40萬元支
      票予戊○○。惟戊○○迄未將系爭不動產應有部分1/8 所
      有權移轉登記予甲○○。
    2.系爭不動產買賣契約第3 條第(2)項約定：「稅捐機關核發
      應納之稅單日起7 日內完成過戶，俟完成過戶2 日內甲方
      （即甲○○）應支付乙方（即戊○○）尾款肆拾萬元整」
      。
    3.系爭不動產買賣契約第11條特約條款(1)約定：「乙方（即
      戊○○）與共有人乙○○及債權人丁○○間，對本約標的
      尚有爭訟，若因爭訟造成甲方（即甲○○）無法取得本約
      標的所有權時，乙方願於伍日內無條件無息歸還甲方已收
      價款，並負擔本約移轉所產生之費用」（下稱為系爭特約
      條款）。
    4.系爭特約條款所指與債權人丁○○之爭訟事件業已終結，
      並已於91年1 月15日判決確定。該事件係由戊○○獲得勝
      訴。
    5.乙○○係系爭不動產之共有人，所有權權利範圍為7/8 。
五、又本件經於98年7 月7 日言詞辯論期日協商兩造確認爭點為
    ：
    1.乙○○提起主參加訴訟，請求戊○○應與其就系爭不動產
      應有部分1/8 簽訂與系爭不動產買賣契約同一條件之書面
      契約，並請求將系爭不動產應有部分1/8 移轉登記為其所
      有，有無理由？
      ─乙○○主張依土地法第34之1 條之規定優先承買系爭不
        動產應有部分1/8 ，有無理由？
        乙○○優先承買權之行使是否已逾優先承買通知後10
          日而不生效力？
        乙○○優先承買權之行使是否附有條件？是否合法有
          效？
    2.戊○○對乙○○所為同時履行抗辯，有無理由？
    3.甲○○依系爭不動產買賣契約之約定，以先位聲明請求戊○○應將系爭不動產應有部分1/8 移轉登記予甲○○，有
      無理由？
    4.甲○○以備位聲明請求戊○○返還買賣價金40萬元及自91
      年11月21日起至清償日止，按週年利率5 ％計算之利息，
      有無理由？
      甲○○是否已給付40萬元買賣價金予戊○○？
      利息起算日？
    以下茲論述之。
  (一)按共有人出賣其應有部分時，他共有人得以同一價格共同或
    單獨優先承購，土地法第34條之1 第4 項固有明文。惟徵求
    他共有人是否優先承購之手續，準用土地法第104 條第2 項
    規定，即優先購買權人於接到出賣通知後10日內不表示者，
    其優先購買權視為放棄，土地法第34條之1 執行要點第11條
    第2 款規定甚明，並有最高法院96年度台上字第2530號民事
    判決意旨可參。次按，土地法第34條之1 第4 項所稱「共有
    人出賣其應有部分時，他共有人得以同一價格共同或單獨優
    先承購」者，係指他共有人於共有人出賣共有土地或建築改
    良物之應有部分時，對於該共有人有請求以同樣條件訂立買
    賣契約之權而言。故出賣之共有人與他人所訂契約或他人承
    諾之一切條件，優先承購權人必均表示接受，始有合法行使
    優先承購權可言。倘有部分不接受或擅加予變更買賣條件時
    ，即非合法行使優先承購權，於出售土地共有人所定之期限
    經過後，其優先承購權即行消滅，此亦有最高法院86年度台
    上字第3122號民事判決意旨可資參照。
  (二)經查，乙○○主張：伊對系爭不動產買賣契約之簽訂原不知
    情，亦未曾接獲系爭不動產應有部分1/8 之出賣通知，且於
    輾轉得知系爭不動產買賣契約後，於知悉之當日即95年11月
    23日以存證信函向戊○○表示願意優先承買，並未逾法定期
    間等語，已據其提出存證信函影本乙紙為證（見本院卷第68
    頁至第71頁），核與戊○○自承：確未通知乙○○優先承買
    等語，亦相符合。而甲○○就乙○○以上開存證信函為優先
    承買之意思表示時已逾前述優先承買權行使之法定期間乙節
    ，復未能舉證以實其說。則其空言猜測：因乙○○與戊○○
    素有往來，對系爭不動產買賣契約之簽訂應早已知情，其優
    先承購之表示已逾法定期限云云，固無足採取。然查，乙○○所為優先承買意思表示之存證信函係稱：「..依土地法第
    34之1 條規定，乙○○有優先承購權，願意優先承購，台端
    應與乙○○訂立買賣契約，辦理房地買賣所有權持分移轉登
    記，買價80萬元，由台端應清償給付丁○○債務壹佰柒拾捌
    萬陸佰陸拾肆元內扣抵，餘款玖拾捌萬陸佰陸拾肆元，給付
    丁○○」等語（見本院卷第70頁），此再參酌乙○○於訴訟
    進行中首次提出之「民事參加訴訟狀」中稱：「參加人乙○○先買房地價，應優先給付丁○○，不得給付被告戊○○或
    原告甲○○」等語（見本院卷第52頁），以及第二次提出之
    「民事參加訴訟(一)狀」聲明第3 項稱：「乙○○先買前項房
    地須給付戊○○房地賣價新台幣捌拾萬元，由乙○○代償戊○○應清償丁○○抵押權債務捌拾萬元，給付丁○○，塗銷
    丁○○抵押權登記」等語（見本院卷第59頁），顯然乙○○
    於95年11月23日以上開存證信函、乃至於本件提起參加訴訟
    之初所為優先承買權之行使，就買賣價金之支付，均係主張
    以訴外人丁○○對戊○○之債權抵償之方式行之。此與甲○○與戊○○所簽訂系爭不動產買賣契約所約定：「(1)雙方於
    契約簽訂同時... 備齊一切移轉證件及蓋妥移轉登記書表同
    時甲方應支付乙方備件款新台幣肆拾萬元整；(2)稅捐機關核
    發應納之稅單日起7 日內完成過戶，俟完成過戶2 日內甲方
    應支付乙方尾款肆拾萬元」等情，其付款條件確非相同。則
    依前揭說明，乙○○以該存證信函所為優先承買之意思表示
    ，應不生效力。嗣乙○○雖再於所提出之98年4 月15日「民
    事參加訴訟及起訴續(二)狀」中陳明：「乙○○先買前項房地
    願給付戊○○房地賣價新台幣捌拾萬元」、並於訴訟中表示
    ：伊所主張之優先承買未附有任何條件，係依系爭不動產買
    賣契約同一條件為主張等語（見本院98 年5月19日言詞辯論
    筆錄）。然其既自承早於95年11月23日已知悉系爭不動產應
    有部分1/8 出賣之事實，則其於本件訴訟進行中再為之意思
    表示顯然已逾優先承買權行使之法定期限，自不生優先承買
    之效力，洵堪予認定。從而，乙○○主張優先承買，並以參
    加訴訟訴請戊○○應與其就系爭不動產應有部分1/8 簽訂買
    賣契約，及請求戊○○將系爭不動產應有部分1/8 辦理移轉
    登記予其所有，核均屬無據，不應准許。
  (三)次按，物之出賣人，負交付其物於買受人，並使其取得該物
    所有權之義務，民法第348 條第1 項定有明文。經查，甲○○與戊○○已簽訂系爭不動產買賣契約，約定由甲○○向戊○○購買系爭不動產應有部分1/8 ，而系爭不動產買賣契約
    第11條特約條款所指與債權人丁○○之爭訟事件業已由戊○○獲得勝訴判決終結確定等情，均如前述。且共有人乙○○
    優先承買權之行使並不生效力乙節，亦經認定於前。堪認系
    爭不動產買賣契約系爭特約條款所約定各該爭訟已無造成甲○○無法取得系爭不動產應有部分1/8 之情事，洵無疑義。
    戊○○雖抗辯：伊於簽約時所收受2 紙面額各為20萬元之系
    爭支票，其一已返還甲○○之代表人周富良，餘款20萬元亦
    由伊另行簽發20萬元支票交還且由周富良代甲○○收領云云
    ，並提出由戊○○所簽發、由周富良提示兌現之面額20萬元
    支票正反面影本乙紙為憑（見本院卷第117 頁）。然查，由
    甲○○於簽約時所交付予戊○○之系爭支票2 紙，係分經周
    富良、戊○○背書後經提示兌現乙節，已據台北富邦商業銀
    行股份有限公司金華分行98年9 月23日北富銀金字第986100
    0090號函敘明確（見本院卷第168 頁），並有該函所檢附之
    系爭支票正反面影本附卷可稽（見本院卷第169 頁至第172
    頁）。而證人即承辦系爭不動產應有部分1/8 買賣之代書丙○○復證稱：伊可以確認支票賣方都收走了，簽約當天伊並
    未看到戊○○有將價金支票交還給買方或周富良，當天代替
    買方簽名的是甲○○的秘書，伊認為周富良應該是中人，秘
    書才是買方的代理人等語（見本院98年10月6 日言詞辯論筆
    錄）。更堪認甲○○主張：周富良並非伊之代表人或代理人
    ，系爭支票均經兌付，且未收受戊○○返還任何買賣價款等
    語，應非無據。至於戊○○另行簽發支票及將系爭支票之一
    背書轉讓予周富良，或係基於其他交易往來，實難認與系爭
    不動產買賣相關。甲○○既已依系爭不動產買賣契約給付戊○○備件款40萬元完畢，則其依買賣契約之法律關係，以先
    位聲明請求戊○○將系爭不動產應有部分1/8 辦理移轉登記
    以完成過戶手續，於法自無不合。且其以備位聲明請求返還
    買賣價金，應無再予審究之必要，併此敘明。
六、綜上，參加原告乙○○依土地法第34條之1 第4 項規定，請
    求：(一)參加被告戊○○應就系爭不動產應有部分1/8 與其訂
    定條件如系爭不動產買賣契約相同之書面契約；(二)參加被告
    戊○○應將系爭不動產應有部分1/8 移轉登記為其所有，均
    無理由，應予駁回。本訴原告甲○○基於買賣契約之法律關
    係請求本訴被告戊○○將系爭不動產應有部分1/8 辦理移轉
    登記予本訴原告甲○○，為有理由，應予准許。併依職權確
    定本件本訴訴訟費用為8700元，由本訴被告戊○○負擔；參
    加訴訟費用8700元，由參加原告乙○○負擔。
七、據上論結，參加原告之訴為無理由，本訴原告之訴為有理由
    ，依民事訴訟法第78條、第87條判決如主文。
中    華    民    國    98    年    12    月    29    日
                  民事第一庭  法  官  李瑜娟
以上正本證明與原本無異。
如對本判決上訴，應於判決送達後20日內向本院提出上訴狀。
中    華    民    國    99    年    1     月    4     日
                              書記官  徐瑩書

司法院資訊處製作；財團法人民間司法改革基金會備份。
